臺中高等行政法院判決
                                       100年度簡字第62號
原      告　徐慶均
被      告　苗栗縣政府
代　表　人　劉政鴻
訴訟代理人　張繼圃
          　謝秋香
上列當事人間因飲用水管理條例事件，原告不服行政院環境保護
署中華民國100年1月18日環署訴字第1000006078號訴願決定，提
起行政訴訟，本院判決如下︰
    主  文
原告之訴駁回。
訴訟費用由原告負擔。
    事實及理由
一、事實概要：緣原告未經主管機關許可擅自於其所有坐落苗栗
    縣南庄鄉○○段185-3、185-4地號山坡地保育區及田美飲用
    水水源水質保護區內之私有土地進行開墾土地，經被告所屬
    環境保護局（下稱被告所屬環保局）會同農業處人員於民國
    （下同）99年7月7日前往勘查，發現有一新闢平台，長約30
    公尺、寬約20公尺，並有切削邊坡，於下邊坡回填土方之情
    事，核認原告於「田美飲用水水源水質保護區」內非法進行
    開墾土地，屬污染水源水質之行為，依飲用水管理條例第5
    條第1項規定，於99年8月23日以府環水字第0997801999號函
    檢送同文號裁處書，依飲用水管理條例第20條規定裁處新臺
    幣（下同）10萬元罰鍰，並禁止污染水源水質之行為。原告
    不服，提起訴願，訴願程序中，被告復於99年12月22日以府
    環水字第0997803315號函補正裁處書違反事實欄之記載，及
    認定原告上揭行為同時違反水土保持法第12條及飲用水管理
    條例第5條第1項規定，爰從一重依飲用水管理條例第20條規
    定裁處10萬元罰鍰，並禁止污染水源水質之行為，案經訴願
    決定駁回，原告僅就罰鍰部分提起本件行政訴訟。
二、本件原告主張：
  (一)原告為響應政府造林政策，利用休假日自費購買樹苗，被告
    曾以96年6月13日府農水字第0960087393號函告知依水土保
    持計畫審核監督辦法第4條第1項第1款「水土保持義務人有
    下列情形之一，免擬具水土保持計畫或簡易水土保持申報書
    送請主管機關審核：一實施農業經營所需之開挖植穴、中耕
    除草等作業」，因此原告將坐落於南庄鄉○○段185-3、185
    -4地號兩筆土地進行開挖整地，種植樹苗，此有照片為憑，
    但遭當地鄰居檢舉。系爭土地經環保人員使用高科技精密之
    儀器，才測得該區屬於水源水質保護區之範圍，被告依行政
    罰法第24條規定「一行為不二罰及行政罰鍰從一重」原則，
    對原告裁罰。
  (二)惟系爭土地係家父於93年過戶予原告，但水質水源保護區之
    公告時間為87年公告，且土地所有權狀亦只載明地目為「旱
    地」，原告無從得知系爭土地是否屬於水源水質保護區，因
    此誤觸飲用水管理條例第5條第1項規定。惟原告確有種植五
    葉松造林之實，絕無污染行為。且原告除草整地之面積僅約
    600平方公尺（20公尺30公尺），僅占該總面積之1/29，
    是否已達飲用水管理條例第5條所定「污染水源水質之規模
    及範圍」，亦有疑義，且該條亦規定「有關機關認為有污染
    水質者，得通知所有權人或使用人於一定期間內拆除、改善
    或改變使用」，惟原告並未接獲任何通知，即收到裁罰，請
    依行政罰法第7條行為非出於故意或過失者，不予處罰之規
    定，撤銷裁罰等情，並聲明求為判決撤銷訴願決定及原處分
    關於罰鍰部分。
三、被告則以：
  (一)原告以該土地係於87年公告為田美飲用水水源水質保護區，
    惟其父係於93年始過戶原告名下，且其所持土地所有權狀上
    地目亦僅載明「旱地」，無從得知該地是否屬於水源水質保
    護區。惟有關公物之設定、變更、廢止或其一般使用者，係
    屬物之一般處分，又一般處分自公告日或刊登政府公報、新
    聞紙最後登載日起即發生效力，行政程序法第92條第2項及
    第110條第2項定有明文，而被告業於87年9月15日以87府環
    二字第8708000431號函，公告苗栗縣永和山水庫、田美、明
    德水庫、鯉魚潭水庫等四處為飲用水水源水質保護區，則原
    告謂其無從得知該地是否屬於水源水質保護區，顯無理由。
  (二)原告認其行為係屬造林，且其除草整地之面積僅約600平方
    公尺（20公尺30公尺），僅佔該地總面積之二十九分之一
    ，應非污染水源水質之行為。然凡於飲用水水源水質保護區
    內之土地上為開發用地、修築道路或設置相關設施之行為，
    即係飲用水管理條例第5條第2項第1款所稱開墾土地行為，
    而依99年7月7日會勘紀錄記載「一經現場勘查，查有一新闢
    長台，長約30公尺，寬約20公尺，並有切削邊坡，於下邊坡
    回填土方之情事，據義務人代表人陳述上述行為均為其所為
    ，開發目的為造林使用。」足認原告於上開土地上有從事開
    挖整地之行為，且不論開發面積之大小，只需有開墾土地之
    行為，即屬污染水源水質之行為，則被告依法裁罰，於法有
    據。
  (三)原告謂其並無接獲任何通知，並引行政罰法第7條及飲用水
    管理條例第5條規定，主張其無故意或過失之情形。惟有關
    田美飲用水水源水質保護區範圍設定，業已於87年公告生效
    ，又經被告查閱上開南庄鄉○○段185地號土地之土地資料
    ，於「土地標示部」之使用分區項下，亦已標示上開土地為
    山坡地保育區，則原告仍謂其無過失，指摘原處分有違誤，
    顯於法無據等語，資為抗辯，並聲明求為判決駁回原告之訴
    。
四、兩造之爭點：原告系爭行為是否同時違反水土保持法第12條
    及飲用水管理條例第5條第1項，而應依水土保持法第33條第
    1項第2款及飲用水管理條例第20條規定，從一重處罰。
五、經查：
  (一)按「在飲用水水源水質保護區或飲用水取水口一定距離內之
    地區，不得有污染水源水質之行為。前項污染水源水質之行
    為係指：一非法砍伐林木或開墾土地。」、「違反第5條第1
    項規定者，處新臺幣10萬元以上100萬元以下罰鍰，並通知
    禁止該行為。」飲用水管理條例第5條第1項、第2項第1款及
    第20條分別定有明文。次按「水土保持義務人於山坡地或森
    林區內從事下列行為，應先擬具水土保持計畫，送請主管機
    關核定，如屬依法應進行環境影響評估者，並應檢附環境影
    響評估審查結果一併送核：．．．四開發建築用地、設置公
    園、墳墓、遊憩用地、運動場地或軍事訓練場、堆積土石、
    處理廢棄物或其他開挖整地。．．．第一項各款行為，屬中
    央主管機關指定之種類，且其規模未達中央主管機關所定者
    ，其水土保持計畫得以簡易水土保持申報書代替之；其種類
    及規模，由中央主管機關定之。」、「未依第12條至第14條
    規定之一所核定之水土保持計畫實施水土保持之處理與維護
    者，除依第33條規定按次分別處罰外，由主管機關會同目的
    事業主管機關通知水土保持義務人限期改正；屆期不改正或
    實施仍不合水土保持技術規範者，應令其停工、強制拆除或
    撤銷其許可，已完工部分並得停止使用。」、「有下列情形
    之一者，處新臺幣6萬元以上30萬元以下罰鍰：．．．二違
    反第12條至第14條規定之一，未先擬具水土保持計畫或未依
    核定計畫實施水土保持之處理與維護者，或違反第23條規定
    ，未在規定期限內改正或實施仍不合水土保持技術規範者。
    」為水土保持法第12條第1項第1款、第4項、第23條第1項及
    第33條第1項第2款所明定。又被告87年9月15日87府環二字
    第8708000431號公告「主旨：公告苗栗縣永和山水庫、田美
    、明德水庫、鯉魚潭水庫等四處飲用水水源水質保護區。．
    ．．田美飲用水水源水質保護區－田美取水口以上之上游集
    水區稜線內所涵蓋地區。」
  (二)查原告所有坐落苗栗縣南庄鄉○○段185-3、185-4地號等系
    爭2筆土地，編為山坡地保育區農牧用地，並經公告為田美
    飲用水水源水質保護區，有土地登記謄本及被告87年9月15
    日87府環二字第8708000431號公告附卷可稽（訴願卷第54、
    55、81、82頁）。又該土地由原告經營使用，則原告於該土
    地內為開挖整地之行為，應經調查規劃，依水土保持技術規
    範實施水土保持之處理與維護，是原告為水土保持法第8條
    第1項第5款所規定之水土保持義務人。次查，在飲用水水源
    水質保護區內，非經主管機關及目的事業主管機關同意，不
    得有開墾土地之行為。又水土保持義務人於山坡地或森林區
    內從事農、林、漁、牧地之開發利用所需之開挖整地或整坡
    作業，應先擬具水土保持計畫，送請主管機關核定，並依所
    核定之水土保持計畫實施水土保持之處理與維護作業。本件
    原告未經申請核准，擅自於系爭2筆土地內開挖整地，開闢
    長約30公尺、寬約20公尺之平台1處，並有切削邊坡，於下
    邊坡回填土方之情事，經被告所屬環保局會同農業處人員於
    99年7月7日前往勘查屬實，有苗栗縣政府加強山坡地保育利
    用管理會勘紀錄、苗栗縣政府環境保護局飲用水管理稽查紀
    錄及照片附於原處分卷可憑，並為原告所不爭，違規事實堪
    以認定。
  (三)原告雖主張其種植五葉松不屬污染水源水質之行為，除草整
    地面積約600平方公尺，僅占所持有總面積之29分之1，是否
    已觸犯飲用水管理條例第5條所定污染水源水質之規模及範
    圍且該條亦規定有關機關認為有污染水源水質者，得通知所
    有權人或使用人於一定期間內拆除、改善或改變使用等云云
    。惟查，凡於飲用水水源水質保護區內之土地上為開發用地
    、修築道路或設置相關設施之行為，即屬飲用水管理條例第
    5條第2項第1款所稱開墾土地之行為。而原告有開闢長約30
    公尺、寬約20公尺之平台，並有切削邊坡，於下邊坡回填土
    方情事，已如前述，乃係其非法開墾土地，而有污染水源水
    質之行為，並非其種植五葉松有污染水源水質之行為。又不
    論原告開發面積之規模大小，只要有開墾土地之行為，即屬
    污染水源水質之行為，況原告為上揭開墾土地行為，顯屬污
    染水源水質之行為。另飲用水管理條例第5條第5項係規定飲
    用水水源水質保護區及飲用水取水口一定距離內之地區，於
    公告後原有建築物及土地使用，經主管機關會商有關機關認
    為有污染水源水質者，得通知所有權人或使用人於一定期間
    內拆除、改善或改變使用，其所受之損失，由自來水事業或
    相關事業補償之。與本件原告係於公告後在飲用水水源水質
    保護區從事進行開墾土地，為污染水源水質行為，係屬二事
    。且被告於99年7月7日會勘時，被告及被告所屬環保局人員
    均已告知原告代理人謝智雯，請原告應立即停止一切非法開
    發利用行為，並做好水土保持措施。被告對原告裁處前，亦
    已有通知原告。是原告此部分之主張，尚不足採。
  (四)按被告87年9月15日87府環二字第8708000431號公告苗栗縣
    永和山水庫、田美、明德水庫、鯉魚潭水庫等4處飲用水水
    源水質保護區及管制事項行為，性質上屬行政程序法第92條
    第2項規定之一般處分，依行政程序法第110條第2項規定一
    般處分自公告日或刊登政府公報、新聞紙最後登載日起即發
    生效力，人民即有依公告內容遵守之義務，原告尚難諉為不
    知系爭土地屬於水源水質保護區。又原告雖於93年間始取得
    系爭土地之所有權，土地所有權狀地目記載為「旱」，然此
    對自公告日起任何人在保護區內不得有污染水源水質之行為
    ，並不生影響。原告所有系爭土地既經編為山坡地保育區農
    牧用地，並經公告為田美水源水質保護區，依法未經核准即
    不得從事污染水源水質之行為，或為開挖整地之行為。又依
    原處分卷附之照片觀之，原告開挖整地，並有切削邊坡，於
    下邊坡回填土方情事，已非原告所稱之單純實施農業經營所
    需之開挖植穴、中耕除草等作業行為，其未經核准即逕予開
    墾之行為，縱非故意，惟其應注意法律規定禁止之行為且能
    注意而不注意，如有疑義亦應向主管機關徵詢後始得依規定
    辦理，其竟冒然為之，自難辭過失之責，即應受罰。
  (五)綜上所述，原告上開主張，均不足採。原告於系爭土地上從
    事開挖整地等行為，屬飲用水管理條例第5條第2項第1款所
    稱開墾土地污染水源水質之行為，及水土保持法第12條第1
    項第4款之開挖整地之行為，分別違反飲用水管理條例第20
    條及水土保持法第33條第1項第2款之規定。從而，被告從一
    重依飲用水管理條例第20條規定裁處10萬元罰鍰，並禁止污
    染水源水質之行為，核無違誤，訴願決定予以維持，亦無不
    合。原告起訴論旨請求撤銷訴願決定及罰鍰處分，為無理由
    ，應予駁回。又本件為簡易訴訟程序案件，爰不經言詞辯論
    ，逕為判決。兩造其餘主張及舉證，於本件判決之結果並無
    影響，爰不逐一論述，附此敘明。
六、據上論結，本件原告之訴為無理由，依行政訴訟法第233條
    第1項、第236條、第98條第1項前段，判決如主文。
中　　華　　民　　國　　100　　年　　6　　月　  10    日
                臺中高等行政法院第二庭
                                法  官  林  秋  華
以上正本證明與原本無異。
如不服本判決，應於判決送達後20日內，以本訴訟事件所涉及之
法律見解具有原則性者，始得向本院提出上訴狀並表明上訴理由
，經最高行政法院許可，否則不得上訴；如於本判決宣示後送達
前提起上訴者，應於判決送達後20日內補提上訴理由書（均應依
對造人數提出繕本）。
中　　華　　民　　國　　100　　年　　6  　月　  16    日
                                書記官  李  孟  純